【裁判字號】    99,消債更,32
【裁判日期】    990120
【裁判案由】    聲請更生程序
【裁判全文】
臺灣高雄地方法院民事裁定            99年度消債更字第32號
聲  請  人  甲○○
上列當事人因消費者債務清理條例事件聲請更生，本院裁定如下
：
    主  文
聲請駁回。
聲請費用新台幣壹仟元由聲請人負擔。
    理  由
一、按聲請更生或清算不合程式或不備其他要件者，法院應以裁
    定駁回之，但其情形可以補正者，法院應定期間先命補正，
    消費者債務清理條例第8 條定有明文；又按債務人不能清償
    債務或有不能清償之虞者，得依本條例所定更生或清算程序
    ，清理其債務；債務人無擔保或無優先權之債務總額未逾新
    台幣（下同）1,200 萬元者，於法院裁定開始清算程序或宣
    告破產前，得向法院聲請更生；債務人與金融機構協商成立
    者，不得聲請更生或清算。但因不可歸責於己之事由，致履
    行顯有重大困難者，不在此限。本條例施行前，債務人依金
    融主管機關協調成立之中華民國銀行公會會員，辦理消費金
    融案件無擔保債務協商機制與金融機構成立之協商，準用前
    項之規定，消費者債務清理條例第3 條、第42條第1 項及第
    151 條第5 項、第6 項分別定有明文。消費者債務清理條例
    之立法目的，乃認陷於經濟上困境之消費者若任其於惡性循
    環之債務窘境中自生自滅，其將衍生嚴重之社會問題，致難
    以維持安定之社會經濟秩序，故有予之分別情形依更生或清
    算之程序清理其債務之必要，藉以妥適調整其與各相關債權
    人等間之權利義務關係，以謀求消費者經濟生活之更生機會
    ，從而健全社會經濟發展。惟私法上之債之關係，係以當事
    人間之信賴關係為基礎，為社會經濟組織之重要支柱，故當
    事人於以法律行為追求自己之利益之際，亦應顧及對方之利
    益，並考量債權債務在社會上之作用，本於誠實及信用之原
    則，行使其債權及履行其債務，故消費者如已與金融機構協
    商成立，或於本條例施行前已依金融主管機關協調成立之中
    華民國銀行公會會員辦理消費金融案件無擔保債務協商機制
    與金融機構成立協商，因此係經當事人行使程序選擇權所為
    之債務清理契約，債務人理應受該成立之協議所拘束，如無
    特殊情事，其原即應依此協商結果而為誠信履行。惟因慮及
    有些協商於成立之時，銀行債權人或僅考量其債權數額之清
    償而未慮及債務人之經濟能力，或債務人於嗣後因經濟情況
    變更（如清償期間收入或收益不如預期）而致依約履行將使
    其陷於經濟上之困境甚或履行不能，故上開條例於此即另開
    「因不可歸責於己之事由，致履行顯有重大困難者」之履行
    例外以助債務人之更生，則已成立協商者不能或不願依約履
    行而後依該例外條款聲請更生或清算者，依例外從嚴之原則
    ，自應就其情形嚴予審核，於該當例外條件後始准之為其所
    負義務關係之調整，以避免其任意毀諾、濫用債務清理程序
    而藉此善意之立法惡意圖謀減免債務，致使該程序陷於道德
    危險之不義，並因此使社會之信用緊縮而造成經濟之動盪。
    是5 年內未從事營業活動或從事小規模營業活動之消費者，
    若於消費者債務清理條例施行前曾依辦理消費金融案件無擔
    保債務協商機制而與各銀行成立協商者，自僅得於其就該協
    商確有該當不可歸責於己之事由致履行顯有重大困難之情形
    後，法院始須再審究其所負無擔保或無優先權之債務總額有
    無未逾上開規定數額、其現是否有不能清償債務或有不能清
    償之虞等情事，以決定該債務人是否得依更生或清算程序以
    清理其債務自明。
二、聲請意旨略以：聲請人前因消費借貸、自用住宅借款、信用
    卡契約等原因，對金融機構負有債務達1,950,152 元，前曾
    於民國95年10月23日依「中華民國銀行公會會員辦理消費金
    融案件無擔保債務協商機制」與台北富邦銀行協商成立，聲
    請人依協商內容每月應清償17,308元。聲請人於協商後亦努
    力清償，但聲請人係在房屋仲介業工作收入不穩定，導致還
    款中斷，是聲請人有不能清償債務之情事，又未經法院裁定
    開始更清算或宣告破產，爰依法聲請更生等語。
三、經查：
  (一)聲請人曾於95年間依「中華民國銀行公會會員辦理消費金融
    案件無擔保債務協商機制」與遠東銀行協商成立，聲請人應
    自95年11月起，分100 期，利率5 ％，每月以17,308元依各
    債權銀行債權金額比例，清償各項債務，至全部清償為止，
    有債務協商協議書、協商還款計畫表在卷可憑，聲請人嗣於
    97年8 月間毀諾，共還款20期等情，有台北富邦銀行民事陳
    報狀附卷可參，此部分事實，應可認定。
  (二)聲請人雖主張其因擔任房屋仲介業務員，收入不穩定，致其
    未能繼續依協商清償計畫還款云云。然聲請人亦自承其一向
    在房屋仲介業服務等語，既然聲請人之工作自協商後迄今工
    作並未變更，可見其工作情形、收入所得等應並無任何明顯
    之重大變化，自不符上開法條所規定之或收入、收益減少，
    非其成立協商時所能預期之情形之「不可歸責於己之事由」
    之要件。再者，觀之聲請人96年度之所得總額為150,890 元
    ，其每月之平均所得為12,574元，尚低於其每月應繳納之協
    商款項17,308元，然聲請人當時仍可繼續繳納協商款項，可
    見聲請人應有其它收入可支應其生活支出及協商款項自明，
    且聲請人迄今並未提出其協商後，有何不可預見之情事發生
    致其無法繼續履行協商，僅泛稱其收入不穩定等語，是本院
    自無從查明原協商條件有何因不可歸責於聲請人之事由，致
    履行原協商條件顯有重大困難之情形。
  (三)況且，聲請人名下尚有房屋及土地各1 筆，經鑑定價值有5,
    100,000 元，所擔保之房屋貸款餘額僅有632,000 元，尚有
    4,468,000 元之價值，有土地登記謄本、拍賣公告、財產歸
    屬資料清單及財團法人金融聯合徵信中心債權人清冊在卷可
    稽，是聲請人之資產價值高於其債務，並無不能清償債務之
    情形，亦甚明確。
四、綜上所述，聲請人於協商成立後，並無因不可歸責於己之事
    由，致無法履行協議，且其資產大於負債，亦無不能清償債
    務之情形，本件聲請人更生之聲請，核與首揭規定不符，此
    項不備更生之要件，又無從補正，自應依法駁回其聲請。
五、依消費者債務清理條例第8 條、第15條，民事訴訟法第95條
    、第78條裁定如主文。
中    華    民    國    99    年    1     月    20    日
                  民事第一庭    法    官  張茹棻
以上正本係照原本作成。
如不服本裁定，應於送達10日內向本院提出抗告狀，並繳納裁判
費新台幣1,000元。
中    華    民    國    99    年    1     月    20    日
                                書 記 官  黃美秀


司法院資訊處製作；財團法人民間司法改革基金會備份。
